臺灣士林地方法院民事判決　　　　　　 99年度重訴字第353號
原　　　告　呂順良
訴訟代理人　石宜琳律師
被　　　告　呂王市
　　　　　　呂章
　　　　　　呂健榮原名呂清吉.
　　　　　　王呂美惠
　　　　　　呂美玲
兼上二　人
訴訟代理人　呂順發
上列當事人間請求土地所有權移轉登記事件，本院於民國100 年
10月20日言詞辯論終結，判決如下：
    主  文
原告之訴駁回。
訴訟費用由原告負擔。
    事實及理由
壹、本件被告呂健榮（原名呂清吉）未於最後言詞辯論期日到場
    ，核無民事訴訟法第386 條各款所列情形，爰依原告之聲請
    ，就呂健榮部分，由原告一造辯論而為判決。
貳、原告起訴主張：
一、坐落於新北市○○區○○段454 地號（原地號：水碓子段26
    0-2 號）土地，應有部分1/2 ，及座落於新北市○○區○○
    段261 地號土地（原地號：水碓子段260-3 地號），應有部
    分之全部（上開兩筆土地，分別簡稱系爭454 地號土地、系
    爭261 地號土地，合稱系爭兩筆土地），原均登記於訴外人
    即被繼承人呂雨亭名下。原告為呂雨亭之長子，於原告之祖
    父過世時，依臺灣習俗，身為長孫之原告亦享有乙份繼承權
    ，即長孫業，惟當時原告之父呂雨亭並未將原告所受之遺產
    分配移轉登記予原告，故於民國84年11月17日，呂雨亭在代
    筆人李人師及俞右珠之見證下，委由李人師書立協議書，同
    意將其所有「系爭454 地號土地應有部分1/2 」及「系爭26
    1 地號土地全部」贈與並移轉登記予原告，有卷附之協議書
    可稽（參被告100 年3 月9 日庭呈之84年11月17日協議書）
    ，暨證人即代為書立之李人師及在場見證之俞右珠可證。本
    件原告長期占有、管理系爭兩筆土地，於被繼承人呂雨亭訂
    立上開贈與契約前，即依呂雨亭之父（即原告之祖父）之意
    ，以原告係長子、長孫為由，將系爭454 地號土地交由原告
    占有、管領使用，原告並於該土地上建蓋廟宇一間及簡單住
    居使用迄今，其門牌號為新北市○○區○○街一段53巷31之
    8 號；又自84年11月17日受贈後，原告亦於系爭261 地號土
    地上建蓋鐵皮屋（門牌號：新北市○○區○○街94號），並
    由原告自行使用或出租至今。按被繼承人呂雨亭已於93年1
    月25日死亡，未及依上開贈與協議書將系爭兩筆土地所有權
    移轉登記予原告，又呂雨亭之法定繼承人除其配偶呂王市外
    ，均為呂雨亭之直系血親卑親屬，而為民法第1138條第1 款
    所規定之第一順位法定繼承人，而系爭兩筆土地已於97年9
    月25日由上述繼承人辦理繼承登記，並分割為「分別共有」
    ，是按繼承人自繼承開始時，即概括承受被繼承人財產上一
    切權利、義務，爰依上開協議書及民法第406 條、第409 條
    前段、第1138條第1 款、第1147條、第1148條、第199 條等
    規定，請求被告應將系爭兩筆土地，如起訴狀附表一、附表
    二所示之所有權應有部分，移轉登記予原告。
二、上開協議書第三點雖附註：「呂順良因故不按時繳付利息，
    及清償壹佰陸拾萬貸款，將來分產時就無資格分得享有的乙
    份不得異議。」，惟該第三點附註係針對呂雨亭自己買的土
    地，而非指呂雨亭父親特別保留給長孫的財產（即系爭兩筆
    土地），業據證人李人師證述明確；且雙方所約定之條件為
    「及」，並非「或」，而所謂「享有的乙份」係指呂雨亭之
    遺產，即原告之應繼分，故需原告「因故不按時繳息」及「
    清償本金」兩者皆備，條件始為成就，始不得「分得享有的
    乙份」，即不得分配呂雨亭之遺產，意即不得享有應繼分，
    而本件原告並無因故不按時繳付利息之情形，亦已清償貸款
    完畢，有原告所陳報之貸款記錄明細表可稽，本件原告所持
    有之繳款收據因年代久遠，均已逸失，然原告繳款多係給付
    現金委託呂雨亭代為繳款，故繳款收據多由呂雨亭所持有，
    被告雖提出部分繳款收據正本，惟該單據多為簽立協議書前
    繳款者，且被告所持有之單據均係其於呂雨亭死亡後擅自拿
    取，屬不法取得，不得作為證據，況被告所提出之繳款收據
    ，最多只能證明有部分利息是由被告繳納。是本件原告起訴
    請求被告移轉所有權登記，應有理由。
三、聲明：
(一)、被告應將坐落於新北市○○區○○段454 地號（原地號：水
    碓子段260-2 號）及同地段261 地號（原地號：水碓子段26
    0-3 地號），如起訴書附表一、附表二所示之土地所有權應
    有部分，移轉登記予原告。
(二)、訴訟費用由被告負擔。
參、被告則辯以：
一、除被告呂健榮外之被告均辯以：
(一)、原告於起訴時所提出之協議書並非真正，該份協議書是原告
    剪接的，原告將協議書之附註部分刪除，真正的版本應如被
    告於100 年3 月9 日庭呈之84年11月17日協議書正本，呂雨
    亭生前將該協議書交給配偶呂王市保管，並向呂王市表示，
    如果原告有按時繳交貸款160 萬元之利息及清償貸款，才可
    以分財產，呂雨亭說這份協議書是他妹妹呂麗英建議他寫的
    ，說這樣呂順良才不會要不到錢就要打呂雨亭，寫協議書當
    時被告均未在場，協議書之代書人李人師是呂麗英的先生，
    呂麗英後來已經過世，協議書之保證人俞右珠則是呂順良的
    太太。依原告所刪除之協議書附註部分記載：「呂順良因故
    不按時繳付利息及清償160 萬貸款，將來分產時就無資格分
    得享有的一份，不得異議」，該附註針對只要是呂雨亭名下
    的所有財產都有適用，呂雨亭名下的財產除了本件淡水廟的
    土地以外，還有北投子土地及其他很多地方的土地；呂雨亭
    84年時還沒有中風，後來他中風行動不便，還叫呂王市冒著
    風雨去幫呂順良繳貸款，呂雨亭說呂順良後來都沒有付貸款
    ，廟不分給他，呂順良有很多筆貸款，都是被告在幫忙繳納
    的，被告有提出尚有留存之繳款收據為憑；呂雨亭生前是請
    呂王市繳納160 萬元貸款的本息，並無原告所謂其拿現金請
    呂雨亭代為繳款之事，原告所言不實。
(二)、原告前對被告提起偽造文書告訴，經臺灣士林地方法院檢察
    署檢察官以98年度偵字第2385號案件偵查終結後認應為不起
    訴處分，其中不起訴處分書之理由二，略以：「迄97年8 月
    22日，被告呂王市即委請代書辦理繼承登記，被告等人及告
    訴人均平均繼承，此有土地登記申請書在卷可參，告訴人對
    此亦不爭執」等語，是以呂雨亭所遺留之土地財產，均依法
    律規定辦理平均繼承，且原告對平均繼承乙事亦無爭執。本
    件原告之主張為無理由。
(三)、聲明：
１、原告之訴駁回。
２、訴訟費用由原告負擔。
二、被告呂健榮未於最後言詞辯論期日到場，亦未作何聲明或陳
    述。
肆、不爭執之事項：
一、被繼承人呂雨亭於93年1 月25日過世，繼承人為（再婚）配
    偶即被告呂王市、長女即被告王呂美惠、長子即原告呂順良
    、次子即被告呂健榮（原名呂清吉）、三子即被告呂順發、
    次女即被告呂美玲、四子即被告呂章。
二、坐落於新北市○○區○○段454 地號（原地號：水碓子段26
    0-2 號）土地，應有部分1/2 ，及座落於新北市○○區○○
    段261 地號土地（原地號：水碓子段260-3 地號），應有部
    分全部，原均登記為被繼承人呂雨亭所有，呂雨亭於93年1
    月25日過世後，於97年9 月25日以繼承為原因，由繼承人即
    原告及被告辦理平均繼承：就系爭454 地號土地部分，原告
    及被告6 人之應有部分各為14分之1 ；就系爭261 地號土地
    部分，原告及被告6 人之應有部分各為7 分之1 ，嗣被告呂
    健榮於97年12月16日以買賣為登記原因，將其應有部分7 分
    之1 移轉登記予訴外人邱仕立。又系爭兩筆土地現均為原告
    占有使用中。
三、上情並有呂雨亭之戶籍及除戶謄本、系爭兩筆土地之土地登
    記謄本、系爭兩筆土地上建物之相片、房屋租賃契約書、房
    屋稅繳款書、原告之新北市道教會團體會員證書等件（見本
    院士調字卷第12至22頁，本院重訴字卷第72至78、95至102
    頁）附卷可稽。
伍、兩造之爭點：
    本件原告主張呂雨亭與其於84年11月17日簽立協議書，呂雨
    亭已同意將所有「系爭454 地號土地應有部分1/2 」及「系
    爭261 地號土地全部」，贈與並移轉登記予原告，故原告得
    依上開協議書及繼承之法律關係，請求被告將其等所繼承自
    呂雨亭，如起訴書附表一、附表二所示之系爭兩筆土地之所
    有權應有部分，移轉登記予原告等情，為被告所否認，並以
    前詞置辯。本件兩造爭點厥為：原告可否請求被告移轉如起
    訴書附表一、附表二所示之所有權應有部分？茲析述如下：
一、本件原告舉卷附被告所提出之84年11月17日協議書，及聲請
    傳訊證人即該協議書之代書人李人師為證，主張被告依該協
    議書及繼承之法律關係，負有移轉所有權應有部分予原告之
    義務。而卷附被告所提出之84年11月17日協議書記載：「立
    協議書人呂雨亭、呂順良，經雙方達成協議如下：一、呂雨
    亭原將坐落於水碓子地號260-3 （即系爭261 地號土地），
    面積2 公畝46平方公尺之土地，給予呂順良為長孫業。二、
    坐落於水碓子地號260-2 （即系爭454 地號土地），面積為
    2 分之1 之廟宇：1 、土地為呂順良所有貸款160 萬元正，
    自84年12月6 日起每月按時清繳利息；2 、地上建築物為呂
    雨亭所有，支出460 萬元正。三、呂雨亭之產業包括北投子
    之地段，凡是子女有時人人有份，無時大家皆無」等語，並
    記載「附註：呂順良因故不按時繳付利息，及清償160 萬元
    貸款，將來分產時就無資格分得享有的乙份，不得異議」等
    語（見本院重訴字卷第83頁）；又證人李人師則於本院審理
    中證稱：呂雨亭的父親有6 個兒子、3 個女兒，呂雨亭有4
    個兒子、2 個女兒，呂順良是老大，也是長孫，依照本省風
    俗習慣，呂雨亭父親的遺產除了分給6 個兒子外，長孫也有
    1 份，就是長孫地，但當時呂順良年紀還小，所以呂順良的
    那份也登記在呂雨亭的名下，呂順良長大後因為該份遺產常
    與呂雨亭吵架，所以呂雨亭的母親也就是呂順良的祖母，就
    在84年11月17日協議書訂立的前4 、5 天來找伊，她問伊說
    能不能幫忙解決這件事，呂順良已經長大，該給呂順良的就
    要給呂順良，所以希望我幫忙將雙方意思寫成書面，伊是當
    天現場聽呂雨亭和呂順良講的意思寫出協議書；簽協議書時
    的在場人有呂雨亭、呂順良、呂順良的太太阿珠及伊；協議
    書第一點是指呂雨亭願意將登記在他名下，但應該給呂順良
    的長孫地給呂順良，協議書第二點是指上開長孫地上面有蓋
    廟宇，土地面積約200 多坪，廟宇面積約100 多坪，廟宇約
    佔土地的2 分之1 ，第二之1 點是說在協議書之前，在蓋廟
    期間，呂順良就有向淡水鎮農會以呂順良自己的名義貸款16
    0 萬元用來蓋廟，在協議書之前都是呂順良拜託呂雨亭幫忙
    繳利息，協議書特別寫清楚長孫地願意過給呂順良，但是呂
    順良之前自己所借的貸款，呂雨亭自84年12月6 日起，不再
    幫呂順良繳利息，第二之2 點是說呂順良以自己名義貸款16
    0 萬元蓋廟不夠，所以之前有向呂雨亭借錢，呂雨亭另外在
    淡水鎮農會開了一個戶頭，貸款800 多萬到該戶頭，呂順良
    為了蓋廟，從該呂雨亭的戶頭陸續提領了460 萬元，呂雨亭
    認為蓋廟的錢實際都是他所支出的，所以寫明土地願意過戶
    給呂順良，但廟是屬於呂雨亭所有，協議書第三點是指呂雨
    亭自己所買的地（即與呂雨亭父親之遺產無關的地）所有子
    女都可以分，附註是說如果呂順良未繳納160 萬元貸款的利
    息及本金，就沒有資格分呂雨亭自己所買的地，該附註是針
    對協議書第三點呂雨亭自己所買的地等語（見本院100 年4
    月20日言詞辯論筆錄）。查：
(一)、前揭原告聲請傳證之證人李人師雖稱上開協議書之附註部分
    ，係針對協議書第三點呂雨亭自己所買的地，與協議書第一
    、二點之系爭兩筆土地無關云云。惟細究卷附該協議書附註
    之所在位置，係記載於協議書本文（即第一、二、三點）之
    末，且與協議書第三點文字尚有換行間隔，解釋上非不得認
    係針對所有協議書內容之附款，證人證述該附註僅針對協議
    書第三點，已非無疑；
(二)、又查本件原告於起訴時提出84年11月17日協議書影本乙紙（
    見本院士調字卷第11頁），主張即其與呂雨亭於84年11月17
    日所簽立協議書之影本云云，惟經被告於審理中另提出84年
    11月17日協議書之正本乙紙（經影印附卷後之影本見本院重
    訴字卷第83頁）後，原告另稱：原告與被告所提出之協議書
    應該是屬於同一份，原告所提出協議書影本就協議書第2 條
    第1 項及附註部分沒有影印到，當時簽立協議書時共有兩份
    ，一份由原告持有，一份由呂雨亭持有，原告所持有之協議
    書正本後來被白蟻咬食，就將剩餘的排列影印，因而提出起
    訴書所附之協議書影本，而該經白蟻咬食後剩餘的部分因已
    碎裂不堪，所以原告已丟棄了云云，並表示對於被告所提出
    之協議書為真正之協議書，並無意見等語（見本院100 年3
    月9 日言詞辯論筆錄）。查對照原告於起訴時提出之協議書
    影本與被告於審理中提出之協議書正本，明顯可知原告所提
    之版本，缺少協議書第二之1 點及附註，即有關以系爭454
    地號土地為擔保之160 萬元貸款之相關內容；而原告雖稱其
    係就原所保存之協議書經白蟻咬食後剩餘的部分排列影印，
    故成為起訴時所提出之協議書影本云云，惟原告所保存之協
    議書縱曾經白蟻咬食，何以白蟻咬食部分均與160 萬元貸款
    相關，而未及於其他部分，顯與常情相違，本件原告顯係自
    忖如協議書記載有關該160 萬元貸款之內容，將對其產生不
    利之結果，始自行剪貼拼湊出起訴時所提出之協議書影本，
    其主張該部分與協議書第一、二點即本件請求移轉所有權之
    系爭兩筆土地無關云云，顯無可採，本件協議書前述有關16
    0 萬元貸款之附註，即「呂順良因故不按時繳付利息，及清
    償160 萬元貸款，將來分產時就無資格分得享有的乙份，不
    得異議」等語，係針對協議書所有內容所為之附款，洵堪認
    定。
二、再核諸上開84年11月17日協議書之附註，揭明原告如未按時
    繳付160 萬元貸款之本息，即不得分得該協議書所有處理之
    財產，應屬上開協議書之解除條件，意即如原告未按時繳付
    160 萬元貸款之本息，則協議書失其效力。而查原告前於80
    年9 月24日，以系爭454 地號土地為擔保，向新北市淡水區
    農會貸款160 萬元（放款帳號：000000000 號），該貸款之
    本金及利息，自貸款後業於87年3 月6 日清償完畢等情，有
    該農會100 年8 月8 日淡農信字第1000586 號函暨檢附之貸
    款資料、本院公務電話紀錄（見本院重訴字卷第162 至173
    頁）附卷可稽；本件原告就該貸款本金及利息之繳納，僅提
    出向新北市淡水區農會申請列印之貸款記錄明細表（未記載
    實際係由何人清償）（見本院重訴字卷第151 至152 頁）為
    據，自承未能提出任何繳款收據，惟被告則提出於84年11月
    17日協議書簽立後，繳交利息及清償本金20萬元之繳款收據
    多紙為證（見本院重訴字卷第132 至137 頁），足認原告確
    有未於上開協議書簽立後，依協議書附註之記載，按時繳付
    160 萬元貸款之利息及清償本金之情形，是依前揭說明，該
    協議書已失其效力，原告自不得再據以請求就協議書第一、
    二點所載之系爭261 地號土地、系爭454 地號土地，請求被
    告為移轉登記。
三、況本件原告呂順良前曾對被告6 人提起偽造文書告訴，告訴
    意旨略以：被告於呂雨亭死亡後，意圖為自己不法之所有，
    取走原由告訴人（即本件原告）保管之呂雨亭所有權狀，再
    共同基於使公務員登載不實及偽造私文書之犯意聯絡，於97
    年9 月25日，偽刻告訴人之印章，冒用告訴人之名義，在土
    地登記申請書上，偽造告訴人之印文，持以向淡水地政事務
    所辦理繼承登記云云，惟經臺灣士林地方法院檢察署檢察官
    於偵查中傳訊證人即代辦繼承登記之廖湘傑，其證稱：從呂
    雨亭過世後尚未出殯時，呂順良等繼承人就有和里長拜託伊
    去幫他們處理繼承之事，但當時唯一少了一個呂順發，所以
    無法辦理，再隔了幾年才將資料給伊，當時呂順良有說同意
    平均繼承，連他的太太當時也有在場，也同意了等語（見98
    年度偵字第2385號偵查卷第64頁），尤堪認本件原告前已對
    於其並無依協議書所載向被告請求移轉如起訴書附表一、二
    所示之所有權應有部分之權利，並無異詞，故始對各繼承人
    平均繼承遺產之事未予爭執，彰彰明甚。
四、綜上所述，原告主張依呂雨亭與其於84年11月17日所簽立之
    協議書及繼承之法律關係，請求被告將其等所繼承自呂雨亭
    ，如起訴書附表一、附表二所示之系爭兩筆土地所有權之應
    有部分，移轉登記予原告，惟該協議書已因解除條件成就而
    失其效力，是本件原告之請求，為無理由，應予駁回。
五、本件判決基礎已臻明確，兩造其餘攻防方法及訴訟資料經本
    院斟酌後，核與判決結果不生影響，不另一一論述，附此敘
    明。
六、據上論結，原告之訴為無理由，依民事訴訟法第385 條第1
    項前段、第78條，判決如主文。
中    華    民    國    100   年    11   月     30    日
                  民事第一庭  法  官  孫曉青
以上正本係照原本作成。
如對本判決上訴，應於判決送達後20日內向本院提出上訴狀。如
委任律師提起上訴者，應一併繳納上訴審裁判費，否則本院得不
命補正逕行駁回上訴。
中    華    民    國    100   年    12   月      6    日
                              書記官  詹佳佩